【裁判字號】    89,訴,780
【裁判日期】    891009
【裁判案由】    不當得利
【裁判全文】
臺灣士林地方法院民事判決  八十九年度訴字第七八○號
    原      告  乙○○
                        身分證.
    被      告  甲○○  住台北市○○○路○段一五一巷廿八號三樓
                        身分證.
右當事人間請求返還不當得利事件，本院判決如左：
    主    文
被告應給付原告新台幣參拾貳萬玖仟肆佰拾伍元，及自民國八十九年四月十四日起至
清償日止，按週年利率百分之五計算之利息。
原告其餘之訴駁回。
訴訟費用由被告負擔二分之一，餘由原告負擔。
本判決原告勝訴部分，於原告以新台幣拾壹萬元供擔保後，得假執行。
原告其餘假執行之聲請駁回。
    事    實
甲、原告方面：
一、聲明：
  (一)被告應給付原告新台幣（下同）六十二萬九千八百元，及自起訴狀繕本送達之翌
    日起至清償日止，按週年利率百分之五計算之利息。
  (二)原告願供擔保請准宣告假執行。
二、陳述：
  (一)依民法第一千零二十三條第三款，妻因民法第一千零零三條所定代理行為而生之
    債務，應由夫負清償之責。
    1.兩造於民國八十五年十二月五日結婚之初，因婚姻所需支出，共同舉債向上海
      商業銀行辦理「喜洋洋結婚貸款八十萬元」，做為結婚購置傢俱費用，而其後
      之清償貸款皆為原告所支付，至八十八年十二月付清共計本利和為新台幣（下
      同）九十三萬七千四百八十八元。
    2.原告懷孕之後更因一切生活重擔如清償貸款、房租支出、刷卡銷費、育兒費用
      等等都是原告來支付，讓原告用盡原有存款與薪資仍入不敷出，原告遂於八十
      七年十二月再度舉債，向荷蘭銀行貸款二十四萬分三年償還，每月償還八千一
      百三十五，本利合為二十九萬二千八百六十元，至今仍有約十四萬元尚未還清
      。
    上述款項係為維持生活家計所支出，爰依民法第一千零二十三條第三款，妻因民
    法第一千零零三條所定代理行為而生之債務，應由夫負清償之責。而原告如今只
    向被告提出一半之補償請求，應屬合理。
  (二)依民法第一千零二十三條第二款，夫於婚姻關係存續中所負之債務，由夫付清償
    之責。被告持有原告之上海商銀附卡，於原告出國期間簽帳刷附卡之酒廊消費一
    萬五千元，被告亦應負責清償。
  (三)對被告抗辯所為之陳述：
    1.縱證人林慶記證稱確有將數筆金額交予原告，惟證人林慶記亦證稱該數筆金額
      並非存入原告之帳戶內，且當時原告亦不知錢之來處，由此可知，原告與證人
      一樣，頂多只是該數筆金額之「經手人」，而非該數筆金額之「當事人」。再
      者，倘該數筆金額之用途，確為反訴被告給反訴原告之家用，則依一般社會經
      驗，可曾見過有先生給太太家用而入岳母戶頭的？況該數筆家用並非整數，而
      係有個位數之零頭？顯見，反訴被告之所以協同證人林慶記到庭，顯然係為將
      另有其他用途的錢，因有反訴原告之經手，又恰有公司員工林慶記代為跑腿為
      證，故請證人林慶記到庭應訊，意圖證稱該數筆金額為交由反訴原告之家用，
      其目的顯為混淆視聽罷了。
    2.檢視被告公司財務狀況，即可明瞭被告事實上根本不可能將數筆龐大金錢交予
      原告做為家庭生活開銷之用，蓋：被告庭呈優水公司財務報表銷貨收入一欄，
      該公司八十六全年度之銷貨總金額為新台幣六百九十八萬五千一百二十五元，
      而依該產業標準，進口貿易，毛利介於二成至四成之間，即20％至40％中間，
      因此若概估該公司全年度毛利，應為一百二十萬元至二百萬元之間，再扣除固
      定成本：公司員工包括反訴被告在內，二至三人員工薪資每月約十一萬元，房
      租、水電、電話費等支出，每月概估為三萬元，亦即該公司每月基本支出為十
      四萬元，全年度固定成本總支出即為一百七十萬元左右。而以八十六年度毛利
      一百二十萬元至二百萬元計算，扣除該年度總支出一百七十萬元，該公司係處
      於虧損狀態或非常不賺錢之公司。換言之，被告根本不可能有餘錢將數筆龐大
      金錢交予原告家用。再觀之被告庭呈二份優水公司帳戶明細，自始至終，該帳
      戶之年度「平均餘額」不超過三十萬元，是以，該公司若是有能力如被告所言
      ，能給原告有數筆龐大金錢的「公司」，其帳戶年平均餘額怎會只有三十萬元
      ？綜上所陳，被告所提出之優水公司帳上之無頭支出帳來誣陷原告，係非被告
      個人名下之可支配所得，不但與家庭生活費用完全無關，且被告顯然是想把原
      告借公司進貨還給原告的錢，利用一不知情之證人林慶記，來混淆視聽，反而
      證實，其中並未有一塊錢入原告之名下戶頭。
三、證據：提出上海商業儲蓄銀行小額貸款申請書及本票影本、荷蘭銀行綜合月結單
    影本、結婚費用明細、信用卡消費書影本各一份。
乙、被告方面：
一、聲明：原告之訴駁回。
二、陳述：
  (一)兩造自八十五年七月一日同居起至八十六年七月底，被告每月均交付六萬月予原
    告，至八十六年八月份起，雖被告未直接交付六萬元予原告，惟家庭所有支出、
    房租等，均由被告支付。且自八十七年三月廿五日起至同年八月廿七日止，被告
    尚陸續提款由證人林慶記即被告公司之職員，親自交付原告二百九十三萬四千七
    百三十四元。
  (二)原告所列生產費用是其堅持要無痛分娩之昂貴手術，且強調要自行付錢。被告也
    不定時購買奶粉、尿布，雖原告亦有購買，但也是以被告給原告的錢所支付的。
  (三)結婚剩餘十六萬多禮金遭原告拿走，原告藉結婚向上海商銀辦理之喜洋洋結婚貸
    款八十萬元，被告沒拿此貸款之一毛錢。另原告向荷蘭銀行借款二十四萬元，被
    告毫無所悉。事實上係原告以較低利息之貸款操作股票，賠錢時向被告巧立名目
    。
三、證據：提出優水有限公司存摺明細影本二份、優水有限公司分類帳影本一份；並
    聲請訊問證人林慶記、黃志明。
    理    由
一、本件原告起訴主張：兩造於八十五年十一月結婚之初，被告聲稱並無積蓄，且被
    告尚欠中國信託信用卡循環信用十萬元尚未支付，是以購置結婚傢俱全數均由原
    告去採購及先行墊付，兩造並協議於婚後八十五年十二月，以原告名義向上海商
    業銀行辦理「喜洋洋結婚貸款八十萬元」，做為結婚購置傢俱、家電及裝璜費用
    ；又原告懷孕之後更因一切生活重擔如清償貸款、房租支出、刷卡銷費、育兒費
    用等等都是原告來支付，讓原告用盡原有存款與薪資仍入不敷出，原告遂於八十
    七年十二月再度舉債，向荷蘭銀行貸款二十四萬元分三年償還，每月償還八千一
    百三十五元，本利和為二十九萬二千八百六十元，至今仍有約十四萬元尚未還清
    ；又被告持有原告之上海商銀附卡，被告於原告出國期間簽帳刷附卡之酒廊消費
    一萬五千元，上開款項於兩造離婚後自應由被告負返還之責，為此基於民法第一
    百七十九條不當得利之法律關係，訴請被告給付新台幣六十二萬九千八百元，及
    自訴狀繕本送達之翌日起至清償日止按週年利率百分之五計算之利息。
二、被告則以：兩造結婚剩餘十六萬多禮金遭原告拿走，原告藉結婚向上海商銀辦理
    之喜洋洋結婚貸款八十萬元，被告沒拿此貸款之一毛錢，另原告向荷蘭銀行借款
    二十四萬元，被告毫無所悉，事實上係原告以較低利息之貸款操作股票，賠錢時
    向被告巧立名目；兩造自八十五年七月一日同居起至八十六年七月底，被告每月
    均交付六萬元予原告，至八十六年八月份起，雖被告未直接交付六萬元予原告，
    惟家庭所有支出、房租等，均由被告支付；關於奶粉、尿布等，雖原告亦有購買
    ，惟係用被告給予原告之家庭生活費用支付等語，資為抗辯。
三、原告主張於八十五年十一月與被告結婚後，其於八十五年十二月間，以自己名義
    向上海商業銀行辦理「喜洋洋結婚貸款八十萬元」，又於八十七年十二月向荷蘭
    銀行貸款二十四萬元，而被告持有原告之上海商銀附卡，被告於八十六年六月五
    日原告出國期間簽帳刷附卡之酒廊消費一萬五千元，並由原告代為清償之事實，
    業據其提出與所述相符之上海商業儲蓄銀行小額貸款申請書影本、本票影本、存
    摺影本、荷蘭銀行綜合月結單、上海商業儲蓄銀行信用卡中心通知書影本、信用
    卡消費清單影本、原告護照影本各一份為證，並為被告所不爭執，自堪認為真正
    。至於被告雖辯稱其於酒廊消費之費用業經原告於公司作帳時扣還云云，惟為原
    告所否認，被告就此復未舉證以實其說，自難憑採。
四、按夫妻於日常家務，互為代理人，民法第一千零三條第一項定有明文。又所謂日
    常家務，係指包括衣、食、住、行、育、樂及醫療等一切家庭生活所必要的事項
    及因此所生之法律行為。其範圍因夫妻共同生活之社會地位、職業、資產、收入
    及所在地區之習慣等而有不同。本件原告主張其分別向上海商銀貸款八十萬元及
    向荷蘭銀行貸款二十四萬元之部分，係屬因日常家務之代理行為所生之債務云云
    ，惟為被告所否認，並辯稱原告向上海商銀貸款八十萬元部分，伊並未支用半毛
    錢，而原告向荷蘭銀行貸款二十四萬元部分，伊並不知情等語。經查，上揭貸款
    之借款人均為原告，且貸款金額均由銀行撥入原告之帳戶內，供原告自行動用，
    是上開金額是否全然充作家庭生活費用之支出，即非無疑，況貸款行為，揆諸前
    開說明，尚難認屬日常家務之行為，是原告主張依民法第一千零二十三條第三款
    規定，應由被告負清償之責，即難認為有理由。
五、本件兩造並未約定夫妻財產制，依民法第一千零零五條之規定，應以法定財產制
    為其夫妻財產制。又採法定財產制之家庭生活費用，原則上應由夫支付之，僅於
    夫無支付能力時，始由妻就其財產之全部負擔之，此觀諸民法第一千零二十六條
    之規定自明。是兩造婚姻關係中之家庭生活費用，除被告無支付能力者外，原則
    上應由被告負擔。原告主張被告於兩造婚後不支付家庭生活費用云云，惟為被告
    所否認，辯稱其於兩造婚後即按月支付六萬元予原告至八十六年七月底止，且八
    十六年八月起係由其支付系爭房屋房租及生活開銷，並曾給付原告多筆金額等語
    。經查：
  (一)夫妻於婚姻關係存續中，彼此間金錢互相流通事屬常見，且生活中之開銷，平常
    亦多係由夫妻互為代理支付之，尤其不可能強求支付之一方保留證據以便日後供
    訴訟提出之用，是本件兩造雖均無法提出支付日常生活開銷之證明，本院亦不得
    僅因此即遽予認定任一方未支付或已支付家庭生活費用。
  (二)原告亦自承被告曾於兩造婚後前六個月支付每月六萬元之家庭生活費用，顯見被
    告確曾於兩造結婚初期支付原告每月六萬元之家庭生活費用。
  (三)證人即系爭房屋出租人葉芳雄於本院八十九年三月廿七日到庭結證稱，當初係兩
    造一起來與伊訂租約，由被告簽名，並由原告支付押金及租金，之前租金均由原
    告支付，中間則由被告支付，最後一段時間（至八十八年四月底）則是由原告支
    付，最後二個半月之租金則係由押金中扣除等語，顯見被告辯稱其確有支付系爭
    房屋每月二萬三千元之租金等語，尚非虛妄。
  (四)另稽之被告所提出其所經營之優水有限公司活期存款存摺影本，以及證人即優水
    有限公司原職員林慶記於八十九年九月四日到庭結證稱，原告於八十七年底之前
    有在優水有限公司擔任會計工作，公司帳目均由原告在管，而八十六年間公司大
    、小章及存摺均由原告保管，原告離開公司後，伊只負責作流水帳，且伊自八十
    七年三月廿五日起至八月廿七日止曾多次經由被告之指示，匯款予原告或其指定
    之帳戶，共二百九十三萬四千七百三十四元等語，顯見八十六、七年間原告於被
    告所經營之公司內擔任會計工作時，即已負責管理公司之帳目及財務，嗣後雖已
    離職，被告仍交付原告多筆大額之款項，該等款項雖無法證明全部均為被告支付
    予原告之家庭生活費用，惟原告主張被告於兩造婚姻關係存續中未支付家庭生活
    費用云云，尚難憑採。
  (五)按夫妻間雖有同居之義務，但有不堪同居之事實，經雙方同意分別居住，亦非法
    所不許（參照最高法院十七年上字第二八號判例）。次按夫妻法定財產制關於家
    庭生活費用，除夫無支付能力時，由妻就其財產之全部負擔外，以由夫負擔為原
    則，如妻有正當理由而與夫分居時，夫仍應負擔妻之生活費用即家庭生活費用，
    此與法定扶養義務不同（最高法院五十年度台上字第二七三七號判例參照）。兩
    造曾於八十八年七月十一日發生爭執，證人即原告之胞兄顧逸人前往兩造位於台
    北市○○○路一一一巷一號五樓之住處時，即提議雙方冷靜一下，暫時分開一段
    期間，並為兩造所同意（參見本院八十九年二月廿一日非訟事件筆錄），原告始
    遷離上揭住處，是原告基於雙方之協議而暫時與被告分居，即難認無正當事由而
    不履行同居。又揆諸前揭說明，原告自八十八年七月十一日起係有正當理由而與
    被告分居，故被告仍應負擔原告於分居期間之家庭生活費用。查兩造協議分居後
    ，被告未繼續支付原告家庭生活費，為被告所不爭執，應堪認定。
六、按無法律上之原因而受利益，致他人受損害者，應返還其利益，民法第一百七十
    九條前段規定甚明。經查，被告於八十六年六月五日持原告之上海商銀信用卡附
    卡前往酒店簽帳消費一萬五千元，並由原告代為清償，又原告自八十八年七月十
    一日起與被告協議分居後，被告即未支付原告於分居期間之家庭生活費用，均如
    前述，則原告就應由被告負擔之一萬五千元酒店消費及家庭生活費用先行墊付，
    使被告無法律上原因而受有未支付該酒店消費一萬五千元及原告分居期間之家庭
    生活費用之利益，並致原告受有支出被告於酒店消費一萬五千元及其分居期間之
    家庭生活費用之損害，被告自應返還該利益。惟因原告無法舉證證明其於分居期
    間之家庭生活費用數額，是本院認為應以台北市政府主計處所作之八十七年台北
    市家庭收支概況調查（八十八年之調查資料尚未公布）所得之每人每年平均消費
    性支出金額作為計算原告支出該段期間家庭生活費之標準，較為客觀可信，依該
    八十七年台北市家庭收支調查報告所示，每人每月平均消費性支出為二萬零九百
    六十一元，從而，原告基於不當得利之規定，於訴請被告給付酒店消費一萬五千
    元及自八十八年七月十一日起至八十九年十月九日止計十五個月分居期間之家庭
    生活費三十一萬四千四百十五元（計算式：251,562÷12×15 = 314,415），合
    計共三十二萬九千四百十五元，以及自起訴狀繕本送達被告翌日即八十九年四月
    十四日起至清償日止按週年利率百分之五計算之法定遲延利息之範圍內，於法有
    據，為有理由，應予准許，至於逾此範圍之請求，即非正當，應予駁回。
七、本件原告陳明願供擔保，請准宣告假執行，就其勝訴部分，經核並無不合，爰酌
    定如主文所示之擔保金額，併予准許；至於原告敗訴部分，其假執行之聲請已失
    所附麗，應予駁回。
八、本件判決基礎已臻明確，兩造其餘之攻擊防禦方法及訴訟資料經本院斟酌後，核
    與判決不生影響，無一一論述之必要，併予敘明。
據上論結，本件原告之訴為一部有理由、一部無理由，依民事訴訟法第七十九條但書
、第三百九十條第二項，判決如主文。
中      華      民      國    八十九    年      十      月      九      日
                                        臺灣士林地方法院民事第二庭
~B法      官  張國勳
右為正本係照原本作成。
如對本判決上訴須於判決送達後廿日內向本院提出上訴狀。
中      華      民      國    八十九    年      十      月     十八     日
~B法院書記官  李汝婷


司法院資訊處製作；財團法人民間司法改革基金會備份。
